【裁判字號】    92,勞簡上,3
【裁判日期】    921201
【裁判案由】    給付資遣費
【裁判全文】
臺灣臺南地方法院民事判決    九十二年度勞簡上字第三號
    上  訴  人  甲○○
                乙○○
    被上訴人    鍵澄企業有限公司
                            設.
    法定代理人  丙○○      住.
    訴訟代理人  卓平仲律師
右當事人間請求給付資遣費事件，上訴人對於中華民國九十二年一月三十日本院新市
簡易庭九十一年度新勞簡字第三號第一審判決提起上訴，經本院於九十二年十一月十
七日言詞辯論終結，判決如左：
    主    文
上訴駁回。
第二審訴訟費用由上訴人負擔。
    事    實
甲、上訴人方面：
一、聲明：求為判決：(一)原判決廢棄。(二)被上訴人應給付上訴人甲○○、乙○○各新
    台幣（下同）十三萬四千一百六十七元、九萬五千八百三十三元，及均自民國九
    十年十一月一日起至清償日止，按年息百分之五計算之利息。(三)第一、二審訴訟
    費用由被上訴人負擔。
二、陳述：除與原判決記載相同者，茲引用之外，補稱：
（一）原審判決認事用法粗疏違誤，無可維持，茲分述理由如下：
  １、按「公司之經理與公司間究屬委任關係或勞動契約關係，應以二者間之實質關
      係判斷。」最高法院九十一年度台上字第五九二號民事裁定著有明文。尋繹意
      旨，公司之經理，並不以其掛名「經理」或「副理」，即得率謂其與公司間之
      關係係屬「委任關係」，而仍應就二者間之實質關係予以判斷，即二者間之實
      質關係為聽從企業主之指示以服勞務，則應屬勞動契約關係，應無疑義，此稽
      之最高法院八十七年度台上字第三七六號判決所示「公司副總經理仍適用勞動
      基準法」之例亦甚明。
  ２、本件固因被上訴人公司法定代理人丙○○在北部事忙，無法分身親自在被上訴
      人公司坐鎮指揮業務，然上訴人二人所執行之業務，實係受被上訴人公司法定
      代理人丙○○之指示為之，即有關公司日常營運所為進、出貨，不論數量、金
      額及營運支出，均經上訴人甲○○呈請被上訴人公司法定代理人丙○○定奪，
      並得其核可後，上訴人等始能依其核撥之款項以進行工作，上訴人二人並無任
      何可自為決定之裁量權，此稽之被上訴人公司之用款均須由被上訴人公司法定
      代理人丙○○親自於取款條蓋用「公司小章」後，始能動支之情形，益徵上訴
      人二人雖掛名為公司經理、副理，而其工作內容實與一般事務人員無異，而其
      中乙○○所負責業務之實際內容，係管理貨物之進出倉庫工作，實係「倉管員
      」而已。原審雖亦認被上訴人公司法定代理人丙○○負責財務，惟竟論上訴人
      二人之執行業務並無經濟上之從屬性云云，顯屬矛盾，至為灼然。
  ３、至於被上訴人公司之會計林麗雯之進用，雖由上訴人甲○○代為面試，並呈請
      錄用，然實際上，當時被上訴人公司初成立運作，經被上訴人公司法定代理人
      丙○○之指示須設有會計一員，以管理公司帳目，而丙○○於北部事忙無法親
      自面試，始由上訴人甲○○代為面試，是此僱用會計林麗雯之情事，實係甲○○受被上訴人公司法定代理人丙○○之指示為之，甲○○乃承公司之命令而為
      ，並非自己僱用，此即如一般企業中，僅由人事課長面試一般低階職員，而非
      係由企業主親力親為，事屬尋常，即可明瞭。惟原審率認此即謂上訴人二人並
      無人格上之從屬性云云，亦顯屬誤會。
  ４、由上可明，上訴人二人為被上訴人公司執行業務，並有人格上及經濟上之從屬
      性，與被上訴人公司間之關係，實係勞動契約關係，自有勞動基準法之適用，
      應無疑問。
（二）被上訴人公司自九十年七月份後，依被上訴人公司法定代理人丙○○之指示，
      要出清現有存貨（期間仍有進新貨，參見被上訴人於原審所提出準備書狀附證
      一之估價單，可明九十年八、九月份尚有他人之出貨明細），雖有另由上訴人
      二人自行利用下班時間到夜市售貨之情事，然究其實際，上訴人二人在九十年
      八、九月份時，於公司正常上班時間內，仍係處理公司之業務，不然，如何有
      人得將庫存皮件批售予客戶，辦理新進出事務，即甚瞭然。是上訴人二人僅係
      於其個人之下班時間，再以「組員」身分將公司存貨另批至夜市販賣，以加快
      出清存貨之速度而已，此稽之被上訴人公司之運作實於九十年十月份始突然結
      束營業（按當時公司之結束營業，亦係被上訴人公司法定代理人丙○○突然告
      知，上訴人二人事先並不知情）可明。是上訴人二人在九十年八、九月份之時
      ，為公司服勞務，應領薪資，乃屬當然。惟原審竟以上訴人二人當時允諾先暫
      不支薪，而待公司出清存貨完畢後，始一併請領薪資之作法，即率謂被上訴人
      公司於九十年七月份即決定出清存貨結束營業，將無收入，自無可能於此時再
      予暫不請求每月報酬，上訴人所辯有違常情云云，不僅未審酌被上訴人公司並
      無另指派他人進行出清存貨及進貨之工作，所有工作仍由上訴人二人為之，且
      對被上訴人公司實際上係於九十年十月份始結束營業，上訴人二人於九十年八
      、九月份仍在上班之事實，亦疏而不察，顯有誤斷。又關於上訴人二人於九十
      年八、九月份時係於下班時間另以「組員」身分批售公司存貨，而非係因預作
      結束營業予以賤售存貨之事實，此稽之於原審中證人彭隆務於九十一年六月十
      三日所供述上訴人確實以批發價交付公司等語，足明上訴人二人在此期間所向
      公司之批貨，仍係與其他組員相同之「批發價」，而非「成本價」（參見被上
      訴人於原審所提出之批貨單亦明），即可明瞭。是被上訴人公司所稱上訴人二
      人在該期間不支薪係因已從批售被上訴人公司存貨獲得較大利潤云云，並非事
      實。本來被上訴人公司於九十年七月後，上訴人二人仍被告知公司有繼續營運
      之計劃，僅係於出清存貨後，可能有不同之業務型態而已，詎於九十年十月五
      日被上訴人公司法定代理人丙○○突然以電話告知上訴人二人不用上班了，公
      司要結束營業等語，並囑甲○○辦理所租房屋之押租金應向房東請求退還。是
      於當日上訴人二人始未上班，而甲○○並於九十年十一月十六日將房東退還之
      押租金交由被上訴人公司法定代理人丙○○所指定之彭隆務（參見上訴人於原
      審提出之押租金收據）。關於被上訴人公司於九十年十月五日始突然結束營業
      之事實，亦可由本院命被上訴人公司提出其帳冊，其上應有該段期間所為進出
      貨、支出款項之記載（係由上訴人所記錄），足明迄至九十年十月份公司仍有
      營業之事實。是被上訴人公司辯稱其於九十年七月份即告知上訴人結束營業云
      云，並非事實。
（三）上訴人二人自八十九年七月二十六日起受僱於被上訴人公司從事工作，每月薪
      資分別為三萬五千元及二萬五千元，雙方間乃有勞動契約關係，已如前述，然
      於九十年十月初，未經預告而遭被上訴人公司解職，其間二人尚有九十年八月
      份、九月份之薪資未由被上訴人公司發給。按雇主終止勞動契約者，應發給勞
      工資遣費，雇主未依規定期間預告而終止契約者，應給付預告期間之工資，勞
      動基準法第十七條、第十六條第三項分別定有明文。上訴人二人自任職被上訴
      人公司時起至解職時止，年資均為一年二月，依勞動基準法第十六條第一項第
      二款之規定，應有二十日之預告期間，未經預告而遭解僱，被上訴人公司自應
      給付預告期間之工資，且依勞動基準法第十七條第一、二款之規定，被上訴人
      公司亦應發給一年二月年資之資遣費，連同被上訴人公司未發給之九十年八、
      九月份薪資，即被上訴人公司應給付上訴人二人：甲○○部分：十三萬四千
      一百六十七元【計算式：2×35000（積欠薪資）＋20/30×35000（預告期間工
      資）＋35000×（1＋2/12）（資遣費）＝134167元】。乙○○部分：九萬五
      千八百三十三元【計算式：2×25000（積欠薪資）＋20/30×25000（預告期間
      工資）＋25000×（1＋2/12）（資遣費）=95833元】。
（四）被上訴人陳稱：「八、九月我們只是處理存貨，且丙○○是外行，根本弄不清
      楚什麼叫成本價、批發價，我們只是負責出貨，營運的部分完全交由上訴人自
      由發揮」等語，從這段話裡，終於被上訴人坦承說出真話了，所有問題就是這
      句話（被上訴人是外行），上訴人當初就是因為這句話，被被上訴人之假面具
      所矇騙了。凡每件事會發生絕對是事出必有因，事實及原因，上訴人在此詳細
      陳述內容：被上訴人原本是與上訴人之程姓朋友是合夥關係，成立了羅顧企業
      有限公司及皮件部門，上訴人會與被上訴人認識，也是經由上訴人之程姓好友
      介紹，再經由被上訴人之好友彭隆務介紹，至於上訴人在還未認識被上訴人之
      前，上訴人之程姓朋友及被上訴人早已經在事業合夥，經營事項裡面有(1)菜市
      場攤位出租。(2)為了繼續拓展第二項事業，所以又經營了皮件部門。上訴人與
      被上訴人，當初也是為了這份工作，經由上訴人之程姓朋友引進羅顧企業有限
      公司，受僱薪資方面，甲○○三萬五千元、乙○○二萬五千元。當公司剛成立
      好，正開始要營運時，兩位上司合夥人出問題了，當時上訴人不是很了解，因
      為上訴人之身分乃受僱屬於勞工身分，不便過問，當時正是被上訴人與上訴人
      之好友拆夥後，結果是被上訴人一人獨資。當時上訴人之程姓好友離開公司，
      上訴人也打算離開公司，上訴人之所以會介入羅顧公司，是因為上訴人之程姓
      朋友與被上訴人是合夥關係，既然上訴人之程姓好友已經拆夥了，上訴人沒有
      任何理由需要留下來，因為上訴人與被上訴人完全不熟，當上訴人準備離開時
      ，被上訴人找上訴人夫妻兩人商量，很誠意懇求上訴人留在公司協助被上訴人
      ，大致上也陳述一段話，主要是希望能讓上訴人同情及可憐。被上訴人之所以
      會與程先生認識，全都是被上訴人之好友彭隆務之關係，因為彭隆務知道，被
      上訴人有一筆資金，而且在台北悶的無事，所以一直力勸被上訴人撥出資金，
      投資事業。就是如此一頭栽進來了，坦白講如果上訴人不肯留下來，那麼被上
      訴人所投資光是籌備皮件部門之部分即將近五十萬元就完全泡湯了，而且當時
      被上訴人之好友彭隆務本身為另一家金國五金公司南部負責人，一時也無法分
      身來幫忙被上訴人，更何況彭隆務對於皮件買賣也是外行，所以最適當人選即
      上訴人夫婦。其實當時在被上訴人苦苦哀求之下，上訴人當時的確心軟了，至
      於被上訴人為何有這筆資金撥出來投資此事業，上訴人早已在上訴人之程姓朋
      友那兒曾經聽程姓朋友分享過，被上訴人之好友彭隆務告訴他（程姓朋友）那
      筆資金是被上訴人法定代理人之前妻華航飛機失事所理賠下來的一筆金額，而
      且還是華航飛機失事理賠最高金額的那年家屬之一，當時聽程姓朋友分享此事
      時，也滿同情被上訴人法定代理人之遭遇，另外被上訴人還說希望上訴人與被
      上訴人合夥，條件很簡單，上訴人免出現金，只要簽下五十萬元本票即可，聽
      起來不錯，滿吸引人之條件，當下上訴人心想可能是羅董（被上訴人公司法定
      代理人）心急了，也能體會出其當時心境，上訴人也了解其用意，總而言之，
      為能盡量挽留上訴人罷了。可是當時，上訴人沒立刻回答，對於被上訴人之條
      件，上訴人回覆被上訴人，給上訴人一天考慮好嗎？事後上訴人夫妻商量結果
      ，雖然被上訴人給予上訴人不必拿現金簽下五十萬元本票就是股東之條件，其
      實上訴人也很清楚簽下五十萬元本票就如同簽下合夥契約書同等意思，而上訴
      人與被上訴人公司法定代理人完全不認識，更何況也不了解此人之個性，又當
      時看見其與上訴人之程姓朋友一樣，要合夥時是一種眼色，意見不合時，說拆
      夥就拆夥，很害怕，所以合夥之條件，上訴人夫妻考慮結果，第二天回覆被上
      訴人決定不合夥，但是如果羅董你真的這麼需要我們夫妻二人幫忙的話，希望
      條件重新講，薪資部分照原來甲○○三萬五千元，乙○○二萬五千元，伙食費
      方面夫妻二人每日兩人合併申請二百五十元伙食費，等於每人一日一百二十五
      元伙食費，每月兩人合計七千五百元，被上訴人同意，而且當初談話之內容，
      上訴人特別有聲明不合夥，而以很單純之僱傭關係就行了，希望能盡快在短時
      間內進入狀況。當時上訴人夫妻二人也是抱著一種心態，助人為快樂之本之心
      態去看待此事，剛開始被上訴人很努力學習，因為被上訴人住台北，後來被上
      訴人也漸漸越來越少到台南公司坐鎮，公司上上下下除了董事長最大，再來就
      是上訴人甲○○、乙○○、會計三人，按順序排列無人可以管老闆，董事長來
      不來公司皆可。在這種情形之下，上訴人之工作量大大小小，只要羅董發號口
      令，上訴人可以不照辦嗎？雖然上訴人有專業之能力，當初也是夫妻二人心甘
      情願幫助被上訴人的，事後漸漸覺得工作量越來越多，甚至離譜的可笑，都是
      用電話聯絡公司之業務狀況了，包括大小事都要上訴人呈報細節，等待老闆許
      可再由上訴人去執行動作，被上訴人幾乎都是由他打電話到公司談事，附上被
      上訴人之名片，董事長丙○○行動電話是：0000000000號，都是由
      他行動電話發出打來公司給上訴人。上訴人所陳述都是屬實，身為勞工之上訴
      人既然這麼用心幫忙，雖然老闆每月支付固定薪水給上訴人，以夫妻二人之專
      業並不是三萬五千元及二萬五千元就可以請得到的，而且那麼多的工作量，照
      常理來說，身為一個老闆，老闆也有工作要執行，就拿目前整個事業結構，老
      闆是需要自己採購皮件，公司組員到菜市場販售之攤位每日需要更換位置，調
      度位置，也必須老闆親自要處理的，尤其是公司名稱取得是羅顧企業有限公司
      ，連個上下班之打卡鐘都沒有，是不是已經證明了被上訴人自始至終已經忘了
      當初被上訴人的苦苦哀求上訴人而爭取到來之福份，更令人心寒的是最後被上
      訴人心理早已打算公司不經營了，卻委託好友彭隆務代轉公司一直營虧，經濟
      上有困難，希望上訴人能暫時先不支領薪資轉行到夜市招攬經銷商，順便將公
      司存貨多少販售一些出去可週轉一些資金，夫妻二人也沒為難公司，體恤公司
      ，為能一起共同渡過危機，上訴人能幫忙到如此程度，身為一個老闆之度量，
      如此狹小，竟猶不知自覺汗顏而大言不慚，為了規避責任，昧著良心說出一句
      不內行只是負責出資，如此話語等，最後還用欺騙手段利用上訴人幫公司銷售
      存貨，明明是批發價給上訴人，因為上訴人利用下班時間去販售，被上訴人提
      出之夜市日報表足足可證明是批發價，公司在裡面也有營利，上訴人之行為與
      一般批發商是相同，更何況上訴人是暫時不支領薪資，上訴人為了賺取日常生
      活費用，解決經濟問題，連這種錢被上訴人都要抹滅掉，像這種老闆實在太不
      人道了，豈能讓伊逍遙法外，讓日後身為伊手下之勞工遭受像上訴人之同樣命
      運。
（五）按上訴人二人雖係掛名為公司經理、副理，而其工作內容實與一般離職員工無
      異，其中，甲○○係負責業務之推展，相當於「業務員」，乙○○乃係管理貨
      物之進出倉庫工作，實係「倉管員」而已。事實上，被上訴人公司規模甚小，
      除老闆為丙○○外，其餘之人（上訴人二人及會計）即為公司之員工，是上訴
      人二人在公司之職稱雖為經理、副理，然只是掛著好看而已（此與一般直銷、
      保險、銀行業之公司，其業務人員動輒掛名副理、襄理，僅係充充場面之慣行
      ，乃屬相同），亦未經依法為「經理人」之登記（此由被上訴人提出其公司登
      記資料，應即可明瞭），核諸實際，上訴人二人所從事之工作，皆受老闆丙○○之指示為之（老闆丙○○雖大部分時間在台北，然公司業務之進行乃皆由上
      訴人先以電話請示，此稽之卷附通聯記錄甚明），是不僅公司財務之運作，係
      由老闆丙○○掌控（會計所製作之帳冊，需由老闆丙○○過目審核），上訴人
      二人亦僅係基於「業務員」及「倉管員」之職掌而工作，在人格上及經濟上均
      為從屬性，而非有獨立之裁量權。其實，一般公司之業務員，在其授權之職掌
      範圍內，仍可自行決定交易之價格，乃不因其有該一部分之裁量自由，即得謂
      與公司間係屬委任而非僱傭關係，實不待深論。是上訴人二人雖係掛名為公司
      經理、副理，惟實與一般大型公司之經理、副理之職權及工作性質，兩者相去
      甚遠，焉能不分，而率謂兩造間係屬委任關係？再者，上訴人二人對被上訴人
      係每月領取固定薪資，即甲○○每月薪資為三萬五千元、乙○○為二萬五千元
      ，亦為本件已明之事實，而衡諸社會常情，上訴人二人之薪資水準，實僅相當
      於其等實際所從事之「業務員」及「倉管員」之薪資水準而已，乃與一般公司
      之經理、副理之報酬通常都有五萬元至十萬元之標準，實遠遠不及，豈能等視
      ？惟原審「望文生義」，疏未審究上情，即率論上訴人與被上訴人間非屬僱傭
      關係，不適用勞動基準法之規定，不僅對上訴人十分不公平，亦置勞動基準法
      保護勞工基本權利之立法意旨於不顧，顯非適法妥當。其實，依被上訴人所提
      出之公司帳冊所載以觀，其「科目摘要」乃載有「甲○○二月份薪資」、「甲○○三月份薪資」（九十年三月份）、「甲○○四月份薪資」（九十年四月份
      ）、「薪工津貼六月份薪資」（九十年六月份），皆可明見上訴人係向被上訴
      人每月領取薪資之職工，與該公司之會計人員無異。本件中，被上訴人既係因
      公司經營不善而辭退上訴人二人，依勞動基準法之規定，自應給付資遣費等款
      項予上訴人二人。
（六）至於被上訴人略以伊與上訴人二人間實際上為合作（合夥）關係云云，亦顯無
      稽。按「合夥為二人以上互約出資，以經營共同事業之契約，雖只需各合夥人
      間互有出資之約定，並不以各合夥人皆已實行出資為要件，但各合夥人究竟各
      出資若干，其以他物或勞務出資者，其折算標準如何，需要相互間明確約定，
      始能作為日後合夥權義分擔之依據，藉以確保交易之安全，非謂二人以上一經
      有共同事業之一致意思，不問出資條件如何，合夥契約即為成立。」最高法院
      五十六年台上字第二五六八號判決著有明文。又「按出資及經營共同事業為合
      夥契約之成立要件，故對於出資多少，出資標的為何，及經營如何之共同事業
      ，必須確實約定，否則其合夥契約仍不能謂已成立。」最高法院八十九年台上
      字第一四四九號判決亦著有明文。本件若如被上訴人所稱上訴人二人係與伊為
      合作或合夥關係，則上訴人二人為何未有任何金錢出資？若係以勞務出資，雙
      方間折算標準率何在？盈虧分配或分擔比例為何？實際上，不僅未有合夥之書
      面契約或股權證明存在，另被上訴人公司股東中，亦無上訴人二人在列，在在
      皆顯示上訴人二人與被上訴人並無合夥關係至明。被上訴人就此抗辯，實顯無
      理由。
三、證據：除援用第一審所提證據外，補提最高法院九十一年度台上字第五九二號民
    事裁定、同院八十七年度台上字第三七六號民事判決、名片、電話通聯收費明細
    及電話費帳單為證，並聲請調閱電話號碼0000000000號（被上訴人公
    司法定代理人之行動電話）、000000000之九號（被上訴人公司電話）
    之通聯紀錄。
乙、被上訴人方面：
一、聲明：求為判決：(一)駁回上訴。(二)第二審訴訟費用由上訴人負擔。
二、陳述：除與原判決記載相同者，茲引用之外，補稱：
（一）上訴人二人與被上訴人間核屬一種委任關係，上訴人二人對被上訴人公司人員
      之管理及業務之進行均有獨立之裁量權，並無人格上或經濟上之從屬性，上訴
      人二人並非勞動基準法所稱之勞工，自無勞動基準法之適用。另上訴人二人於
      九十年七月以後即同意終止委任關係不支領報酬，而以批發價向被上訴人購買
      皮件於夜市自行販售，賺取差價等事實，業據原審判決認定載述綦詳，茲上訴
      人並未提出新事證而猶執陳詞為相同之主張，自不應准許。
（二）被上訴人法定代理人丙○○係因上訴人甲○○告稱伊擅長皮件買賣並力勸丙○○出資與其合作經營皮件買賣，方於八十九年八月四日成立「羅顧企業有限公
      司」，並即聘上訴人甲○○當經理，嗣甲○○再召其前妻即上訴人乙○○為副
      理，並由上訴人甲○○、乙○○二人全權處理有關公司會計人員之僱用、公司
      之進貨，而丙○○僅係擔任出資之角色，業經原審調查翔實，為佐上情，再提
      出丙○○與上訴人合作經營皮件生意期間，由上訴人負責製作之相關帳目及銷
      貨日報表。而由帳目內容更可佐下列事實：(1)上訴人甲○○最初向丙○○陳稱
      伊擅長皮件買賣，惟丙○○全權委由渠經營後，為支付經營所需及彌補虧損，
      皆由丙○○一再自掏腰包支付「零用金」、「增資」，而上訴人甲○○、乙○○之三餐餐點、汽車加油、汽車修護、住宿等日常開銷皆由丙○○出錢支養，
      如此優渥之福利豈可與一般勞工同視？(2)被上訴人一再力陳與上訴人係屬合作
      （合夥）關係，亦即由丙○○出資，而由自稱擅長皮件買賣之上訴人負責經營
      業務，此由帳目內容所示有關上訴人自行請領之給付皆係以「借支」為之即可
      得佐。蓋丙○○與上訴人合作之初，丙○○因信任甲○○自陳伊甚擅長皮件買
      賣之經營，故答應出資而由甲○○負責營運，惟究竟甲○○如何擅長經營皮件
      買賣及能獲利多少尚無法估算，故雙方就分派利益或虧損乙節尚未談及，而在
      丙○○主觀意念係認屆時雙方應基於公平原則決定雙方分派損益之成數（衡諸
      社會現況，數人合作經營事業之初，因基於信任及人情考量而於營運前未就彼
      此分派損益之比例決定者實大有人在）。質言之，由帳目記載上訴人所請之給
      付係以「借支」為之，可佐上訴人因自雙方合作從事皮件買賣之事業後，因虧
      損日益增多，故上訴人亦不敢要求分派利潤乃以「借支」為之，且由每月上訴
      人請領之「借支」數額不定，更可佐上訴人在被上訴人公司中並非等同於社會
      上具有固定薪資之勞工身分（上訴人一再執陳渠等係受僱身分，惟並未能提出
      與丙○○就此有合意之契約證明）。(3)九十年八月份以後上訴人以批發價向被
      上訴人購買皮件，於夜市自行販售，賺取差價（除上訴人自行販售外，其並將
      部分存貨交由其親戚銷售，賺取差價），此事實由所呈日報表即可佐知，且亦
      可徵本件證人彭隆務於原審所陳上訴人因賺取上揭差價而不支領報酬之事實。
三、證據：除援用第一審所提證據外，補提現金簿總帳、銷貨報表及銷貨日報表為證
    。
    理    由
一、本件上訴人起訴主張：(一)上訴人甲○○、乙○○自八十九年七月二十六日起受僱
    於被上訴人公司（變更名稱前為羅顧企業有限公司），每月薪資各為三萬五千元
    、二萬五千元。被上訴人公司法定代理人丙○○在北部事忙，雖無法分身親自在
    公司坐鎮指揮業務，但有關公司日常營運所為進、出貨數量、金額及營運支出，
    均經上訴人甲○○呈請被上訴人公司法定代理人丙○○定奪並得其核可後，上訴
    人始能依其核撥之款項進行工作，可見上訴人並無任何可自為決定之裁量權。上
    訴人甲○○、乙○○雖各掛名為公司經理、副理，惟工作內容實與一般事務人員
    無異，即甲○○係負責業務之推展，相當於「業務員」，乙○○則係管理貨物進
    出倉庫工作，實係「倉管員」而已。且甲○○依被上訴人公司法定代理人丙○○
    之指示僱傭會計林麗雯，即如一般企業中，僅由人事課長面試一般低階職員，而
    非由企業主親力親為之情形相同，要難依此謂上訴人無人格上之從屬性。上訴人
    為被上訴人公司執行業務，且在人格上及經濟上具有從屬性，是兩造間之關係實
    係勞動契約關係，自有勞動基準法之適用甚明。(二)上訴人依被上訴人指示自九十
    年七月份後要出清公司現有存貨，可認上訴人於九十年八、九月仍在公司正常上
    班以處理公司業務，否則如何有人得將庫存皮件批售予客戶？另上訴人自行利用
    下班時間到夜市售貨，僅係利用個人下班時間，以「組員」（即批發商）身分將
    公司存貨另批至夜市販賣，加快出清存貨之速度而已。是以上訴人在九十年八、
    九月為公司服勞務，應領薪資，乃屬當然。惟於九十年十月初，上訴人未經預告
    而遭被上訴人公司解職，且被上訴人公司亦未將九十年八月、九月之薪資給付上
    訴人。按雇主終止勞動契約者，應發給勞工資遣費，雇主未依規定期間預告而終
    止契約者，應給付預告期間之工資，勞動基準法第十七條、第十六條第三項分別
    定有明文。上訴人自任職被上訴人公司時起至被解職時止，年資均為一年二月，
    依勞動基準法第十六條第一項第二款之規定，應有二十日之預告期間，上訴人未
    經預告而遭解僱，被上訴人公司自應給付預告期間之工資，且依勞動基準法第十
    七條第一、二款之規定，亦應發給一年二月年資之資遣費，連同被上訴人公司未
    發給之九十年八、九月薪資，則被上訴人公司應給付上訴人：甲○○部分：十
    三萬四千一百六十七元【計算式：2×35000（積欠薪資）＋20/30×35000（預告
    期間工資）＋35000×（1＋2/12）（資遣費）＝134167元】。乙○○部分：九
    萬五千八百三十三元【計算式：2×25000（積欠薪資）＋20/30×25000（預告期
    間工資）＋25000×（1＋2/12）（資遣費）=95833元】等情，爰本於勞動契約關
    係，求為命被上訴人應給付上訴人甲○○、乙○○各十三萬四千一百六十七元、
    九萬五千八百三十三元，並均加計自九十年十一月一日起算之法定遲延利息之判
    決。
二、被上訴人則以：兩造間係屬一種委任關係，上訴人對被上訴人公司人員之管理及
    業務之進行均有獨立之裁量權，並無人格上或經濟上之從屬性，上訴人並非勞動
    基準法所稱之勞工，自無勞動基準法之適用。另上訴人於九十年七月以後已同意
    終止委任關係不支領報酬，而以批發價向被上訴人公司購買皮件於夜市自行販售
    ，賺取差價，故上訴人請求被上訴人公司給付九十年八月、九月之報酬，顯非有
    理。從而，上訴人依勞動契約關係，請求被上訴人公司給付上訴人甲○○薪資、
    預告期間工資、資遣費合計十三萬四千一百六十七元；給付上訴人乙○○薪資、
    預告期間工資、資遣費合計九萬五千八百三十三元，均無理由等語，資為抗辯。
三、查上訴人甲○○、乙○○均自八十九年七月二十六日起任職於被上訴人公司（變
    更名稱前為羅顧企業有限公司），分別擔任被上訴人公司之經理、副理，每月各
    受領三萬五千元、二萬五千元，其二人未以被上訴人公司員工之身分參加全民健
    康保險，而係以計程車司機職業工會成員之身分參加保險。嗣因被上訴人公司營
    運不善，經被上訴人公司終止兩造間之契約關係之事實，為兩造所不爭，且有被
    上訴人提出之現金簿總帳在卷足憑，應堪信為真實。
四、上訴人主張被上訴人公司日常營運所為進、出貨數量、金額及營運支出，均經上
    訴人甲○○呈請被上訴人公司法定代理人丙○○定奪得其核可後，上訴人始能依
    其核撥之款項進行工作，且上訴人甲○○、乙○○雖各掛名為公司經理、副理，
    惟工作內容實與一般事務人員無異，即甲○○係負責業務之推展，相當於「業務
    員」，乙○○則係管理貨物進出倉庫工作，實係「倉管員」。上訴人為被上訴人
    公司執行業務，在人格上及經濟上具有從屬性，兩造間之契約關係應係勞動契約
    關係云云，為被上訴人所否認，並以前揭情詞置辯。是以本件兩造之爭執要點在
    於兩造之契約關係係屬勞動基準法所規範之勞動契約關係或為民法上之委任契約
    關係？經查：
（一）按所謂委任，係指委任人委託受任人處理事務之契約而言。委任之目的，在一
      定事務之處理。故受任人給付勞務，僅為手段，除當事人另有約定外，得在委
      任人所授權限範圍內，自行裁量決定處理一定事務之方法，以完成委任之目的
      。而所謂僱傭，則指受僱人為僱用人服勞務之契約而言。僱傭之目的，僅在受
      僱人單純提供勞務，對於服勞務之方法毫無自由裁量之餘地（最高法院八十三
      年度台上字第一０一八號民事判決參照）。是以勞務供給契約既有僱傭（勞動
      基準法上之勞動契約，在契約類型上可視同僱傭）及委任之不同類型，而委任
      契約亦有委任人依約給與受任人報酬之情形（民法第五百四十七條、第五百四
      十八條參照），因此在有給付報酬之委任契約之情形，其有償性即與勞動契約
      （勞動基準法條第二條第三款規定「工資」：謂勞工因工作而獲得之「報酬」
      ）無不同。是故，從上訴人甲○○、乙○○按月自被上訴人公司各受領三萬五
      千元、二萬五千元之事實，尚無從判斷兩造係屬勞動契約關係或為委任契約關
      係，且其法律關係之認定亦與上訴人領取之前開給付在被上訴人公司帳冊內之
      名目是否為「薪資」無關，本件兩造之法律關係係屬何種契約類型，應探究者
      為兩造之契約特性在於上訴人（受僱人）係服從被上訴人（雇主）之指揮命令
      以給付勞務（勞動契約），或係上訴人（受任人）依被上訴人（委任人）之指
      示以自己之裁量服勞務（委任契約）？
（二）又按勞動契約之勞工，因須服從雇主之指揮命令，故通常具有下列特徵：人
      格上從屬性：係指勞動者在繼續之勞務提供中需服從雇主之指揮監督，即其業
      務內容與遂行方法必須接受雇主之指揮命令。經濟上從屬性：係指勞動者完
      全被納入雇主經濟組織與生產結構之內，為雇主之經濟目的提供勞務（勞動力
      純粹利他性）。本件上訴人主張被上訴人公司日常營運所為進、出貨數量、金
      額及營運支出，均經上訴人甲○○呈請被上訴人公司法定代理人丙○○定奪得
      其核可後，上訴人始能依其核撥之款項進行工作云云，惟經被上訴人辯稱：被
      上訴人公司是否僱傭會計及其薪資均由上訴人決定，進貨、出貨數量及公司經
      營方式亦是上訴人決定，被上訴人公司法定代理人只於公司資金有支出時蓋章
      審核之等語；經查：
  １、被上訴人公司所營事業為皮件等類之批發、零售，有上訴人提出之公司登記資
      料及經濟部公司執照影本附卷可稽，依上訴人自承：被上訴人公司法定代理人
      丙○○有資金，但是對市場並不熟悉，而上訴人有這方面之資訊，因此被上訴
      人才聘請上訴人等語（本院九十二年九月十日準備程序筆錄），經與證人林麗
      雯於原審證述：「我從九十年五月初開始任職（會計）於鍵澄公司，．．平日
      我的工作由甲○○管理」，「甲○○及乙○○係員工，因為公司款項均由董事
      長丙○○負責處理」，「經理管理供貨，董事長丙○○負責財務部分」等語互
      核（原審九十一年十月二日言詞辯論筆錄），及上訴人甲○○以其個人名義為
      被上訴人公司租用門牌台南市○○區○○路五段二一三號房屋乙棟一二樓部分
      作為公司營業場所（每月租金二萬元由被上訴人公司支付，該屋二樓為上訴人
      居住），有被上訴人於原審提出之房屋租賃契約書影本在卷足佐，可認被上訴
      人辯稱：被上訴人公司法定代理人負責公司資金及財務，上訴人負責公司業務
      營運等語，並非無據。次依上訴人自承：被上訴人公司法定代理人對於皮件是
      外行，公司營運係由上訴人甲○○與被上訴人公司法定代理人直接溝通，找組
      員及批發商是其二人共同商討，組員之團體保險是甲○○主張無誤，因組員在
      外面跑，有風險等情（見上訴人於原審提出九十一年六月七日民事答辯狀、本
      院九十二年九月十日準備程序筆錄），益可徵上訴人對於被上訴人公司之經營
      決策或營運方式之形成具有參謀之功能，且有權作出影響企業政策之決定。因
      之，縱被上訴人公司法定代理人對於公司資金之運用享有控管權，然此並不影
      響上訴人對被上訴人公司經營之事業確實較一般勞工階級擁有較大之自主裁量
      權。
  ２、上訴人雖又以其從事之工作皆須受被上訴人公司法定代理人之指示許可後而為
      云云，並提出電話通聯收費明細為憑；惟查：依電話通聯紀錄之記載，雖可認
      上訴人與被上訴人公司法定代理人迭有聯絡之事實，惟其通話內容為何？係被
      上訴人公司法定代理人對上訴人所從事工作為指示命令，使上訴人對其業務內
      容及遂行方法毫無自由裁量權限？或係其彼此間對被上訴人公司之經營決策或
      營運方式為共同討論，上訴人並藉此討論促成其對被上訴人企業政策決定之重
      大影響？或僅係上訴人向被上訴人公司法定代理人報告公司近日之營運狀況？
      單憑電話通聯紀錄，並不足以認定其通話內容為何，進而亦無從依此採認上訴
      人主張其從事之工作皆須受被上訴人公司法定代理人之指示許可後而為之事實
      為真。至上訴人另聲請調閱電話號碼0000000000號（被上訴人公司
      法定代理人之行動電話）、000000000之九號（被上訴人公司電話）
      之通聯紀錄，揆諸前揭說明，該調查證據之聲請顯與待證事實並無直接關連，
      核無必要，附此敘明。
（三）上訴人又主張：上訴人甲○○、乙○○雖各掛名為公司經理、副理，但甲○○
      負責業務推展，相當於「業務員」，乙○○負責管理貨物進出倉庫，實係「倉
      管員」，上訴人二人之工作內容實與一般事務人員無異云云；惟查：參之證人
      林麗雯於原審證稱：「我任職時係原告（上訴人）甲○○對我面試，我當時看
      報紙刊載羅顧公司要徵求會計，我才去應徵，應徵時甲○○說係羅顧公司經理
      ，應徵當時沒有見過丙○○，係甲○○決定僱傭我的，．．平日我的工作由甲○○管理」等語（原審九十一年十月二日言詞辯論筆錄），及證人陳益鎕於原
      審證述：「我係先認識原告（上訴人），我們先前有同事關係。甲○○跟我說
      他自己出來做，叫我向他進貨在夜市賣皮件。我都是與甲○○、乙○○拿皮件
      去賣」，「我不清楚丙○○與原告間之關係，但是我向羅顧公司進貨都是與甲○○、乙○○接洽」等語（原審九十二年一月八日言詞辯論筆錄），並斟酌上
      訴人甲○○於原審所陳：其工作是擔任採購及分配工作給「組員」（批發商）
      去辦理，有時分配他們至各處去販售皮件等情（原審九十一年九月五日言詞辯
      論筆錄），顯見上訴人甲○○確有僱用被上訴人公司受僱人（會計）之權限，
      並可擬定工作計劃，對該受僱人之工作為管理監督，且指示及分配工作予其他
      批發商（稱為「組員」）。準此，上訴人對其從事之工作具有相當之裁量及獨
      立判斷之權限，應堪認定。又審之上訴人陳稱：被上訴人公司法定代理人丙○○係與上訴人夫妻二人商談，而僱傭上訴人二人等語（見上訴人提出九十二年
      十一月十七日民事準備書狀），足認被上訴人公司係將其業務交由上訴人二人
      經營，至於上訴人二人內部如何分工【上訴人乙○○於原審陳稱：其係貨品管
      理及協助經理採購等語（見原審九十一年九月五日言詞辯論筆錄）】，應係其
      二人之內部關係，尚難以此推翻上訴人對被上訴人公司之業務經營有較大之自
      主權之認定。從而，上訴人主張其二人之工作內容與一般事務人員無異云云，
      尚難採信。
（四）上訴人再主張被上訴人公司為上訴人加入團體保險，兩造間為勞動契約關係云
      云，固提出團體保險保險單附於原審卷為憑；然查：被上訴人公司之業務係將
      皮件批發予其他批發商（稱為「組員」）販售，而上訴人任職當時被上訴人公
      司組員有訴外人姚海強、陳益鎕、施貴英、王素惠、郭建華、陳嫦絹等人，有
      前揭團體保險保險單附卷可稽，且為被上訴人所不爭，雖堪信為真實。惟依上
      開保險單記載被上訴人公司為上訴人二人及組員姚海強、陳益鎕、施貴英、王
      素惠、郭建華、陳嫦絹八人加入團體保險，而依證人陳益鎕證稱：「我有見過
      （團體保險契約），當時係甲○○跟我說要給我們提供工作保障，所以才加入
      團體保險，我不是羅顧企業有限公司員工，只是向羅顧公司拿皮件銷售賺取差
      價，沒有向羅顧公司支領薪資」等語，及證人郭建華證述：「我有看過（團體
      保險契約）。我是向羅顧企業公司拿皮件出去販賣賺取差價，不是羅顧公司員
      工，沒有支領薪資，彼此間應該係合作關係。保費由羅顧公司負擔，甲○○跟
      我說我們在外面工作需要壹個保障，所以才要我們以羅顧公司員工身分加入團
      體保險。事實上我們不是羅顧公司員工」等語（原審九十二年一月八日言詞辯
      論筆錄），顯徵上開組員與被上訴人公司間僅為單純買賣關係，並非被上訴人
      公司之員工。因此被上訴人公司聽從上訴人之主張，為無員工關係之組員（批
      發商）加入團體保險，反面推之，參加被上訴人公司團體保險之成員，非必然
      即與被上訴人公司成立勞動契約關係，是故本件自難僅憑被上訴人公司為上訴
      人加入團體保險之事實而遽認兩造間係成立勞動契約關係。另證人林麗雯於原
      審雖證稱：「因為原告（上訴人）領取薪資、伙食費，所以我認為他們係僱傭
      關係不是合夥關係」等語（原審九十一年十月二日言詞辯論筆錄），惟查證人
      林麗雯所為「所以我認為他們係僱傭關係不是合夥關係」之陳述，應屬證人個
      人之主觀價值判斷，並非其親身見聞經驗之事實陳述，是以證人林麗雯此部分
      之陳述並無證據力可言，亦難憑此為有利於上訴人之認定。
（五）綜上所陳，上訴人所舉證據並不足以證明被上訴人公司法定代理人丙○○對上
      訴人二人就公司事務之處理，具有使用從屬與指揮命令之性質。因之，上訴人
      主張兩造間係勞動契約關係云云，要難遽信。而被上訴人辯稱：兩造間為委任
      關係，被上訴人公司係將業務委託上訴人甲○○、乙○○二人經營管理，並按
      月給付其二人各三萬五千元、二萬五千元之報酬等語，從被上訴人公司法定代
      理人係負責公司資金及財務管理，上訴人二人則係憑其知識、經驗為被上訴人
      公司管理事務，且於其職務範圍內之事項有較大之自主性，即上訴人二人對被
      上訴人公司人員之管理及業務之遂行依被上訴人之指示而以自己之裁量（即其
      對公司業務之經營擁有較大之自主權）服勞務，並無人格上或經濟上之從屬性
      等情觀之，應可採信。
五、綜上所述，本件上訴人主張兩造間為勞動契約關係云云，為不足採。被上訴人抗
    辯：兩造間為委任關係等語，尚屬可信。是則本件兩造既屬委任契約關係，而非
    勞動基準法所規範之勞動契約關係，故上訴人甲○○、乙○○依勞動契約關係，
    請求被上訴人給付九十年八月、九月之報酬，即失所依據，不應准許；又上訴人
    另依勞動基準法第十六條、第十七條之規定，請求被上訴人公司給付預告期間之
    工資、資遣費，亦非有理。從而，上訴人本於勞動契約關係，請求被上訴人各給
    付上訴人甲○○十三萬四千一百六十七元【計算式：2×35000（積欠工資）＋
    20/30×35000（預告期間工資）＋35000×（1＋2/12）（資遣費）＝134167元】
    ；乙○○九萬五千八百三十三元【計算式：2×25000（積欠工資）＋20/30×
    25000（預告期間工資）＋25000×（1＋2/12）（資遣費）=95833元】，均為無
    理由，不應准許，而其假執行之聲請亦失所附麗，應併予駁回。原審為上訴人敗
    訴之判決，及駁回其假執行之聲請，並無不合。上訴意旨指摘原判決不當，求予
    廢棄改判，為無理由，應予駁回。
六、本件事證已臻明確，兩造其餘攻擊防禦方法及舉證，於判決結果並不生影響，爰
    不予一一論列，併此敘明。
七、據上論結，本件上訴為無理由，依民事訴訟法第四百三十六條之一第三項、第四
    百四十九條第一項、第七十八條、第八十五條第一項前段，判決如主文。
中      華      民      國    九十二    年     十二     月      一      日
                                臺灣臺南地方法院民事第四庭
~B審判長法      官  蘇正賢
~B      法      官  孫玉文
~B      法      官  張季芬
右正本證明與原本無異
本判決不得上訴
中      華      民      國    九十二    年     十二     月      一      日
~B      法院書記官  李榮杰


司法院資訊處製作；財團法人民間司法改革基金會備份。
